臺灣高等法院花蓮分院民事判決　　　　　　95年度上字第63號
上　訴　人　花蓮區中小企業銀行股份有限公司
法定代理人　花蓮區中小企業銀行股份有限公司接管小組召集人
　　　　　　王南華
訴訟代理人　蕭元亮律師
被上訴人　　甲○○
訴訟代理人　柯清貴律師
當事人間請求確認股東會決議無效事件，上訴人對於中華民國95
年9月28日臺灣花蓮地方法院95年度訴字第227號判決，提起上訴
，本院於96年1月26日言詞辯論終結，判決如下：
    主  文
上訴駁回。
第二審訴訟費用由上訴人負擔。
    事  實
甲、上訴人方面：
一、聲明：(一)原判決廢棄；(二)被上訴人在第一審之訴駁回；(三)第
    一、二審訴訟費用由被上訴人負擔。
二、陳述：除與原判決記載相同者，茲引用之外，補稱：
  (一)依最高法院69年台上字第4049號、93年台上字第532號判決
    意旨，可知公司法第196條就董監事報酬適用之順序，先依
    章程規定，章程無規定，再由股東會議定之。上訴人公司章
    程第28條已明定：「董事、監察人之報酬由董事會決定之。
    」，則上訴人公司董事會依上開章程規定召開系爭臨時董事
    會，決議通過董監事每月報酬支給標準表，據以決定董監事
    之報酬之給付標準，於法並無不合。且上訴人公司自91年度
    之股東常會修訂公司章程第24條之規定後，董事會均有決議
    董監事報酬之支給標準，授權由董事長決定，董事長亦依一
    般金融業之給付慣例訂定標準，報請股東會備查，亦無違法
    可言。
  (二)原判決所憑之77年台上字第2158號、93年台上字第1224號判
    決，均肯認股東會將董監事之報酬委由董事會決定者，雖不
    生拘束公司之效力，但經股東會事後追認者，即屬合法。顯
    見將董監事報酬委由董事會決定，非屬無效行為，否則即不
    會因事後追認而成為有效。查本件91年股東會決議後，有關
    91年、92年、93年、94年之董監事酬勞，係列於各該年度損
    益表中之營業費用，且上訴人公司92年、93年、94年及95年
    之股東會，亦已決議承認財務報表，則上訴人公司之董監事
    酬勞既已經股東會追認，則91年6月14日舉行之股東常會，
    修訂上訴人公司章程第24條「董事、監察人之報酬由董事會
    議定之。」之決議，依上開判決要旨，即非屬無效。
三、證據：除援用第一審所提證據外，補提上訴人公司92年至95
    年之股東會議事錄影本共4件、上訴人公司93、94年年報節
    本各1件、上訴人公司91年6月26日第9屆第2次董事會議事錄
    影本1件、93年4月23日上訴人第9屆第47次董事會議事錄影
    本1件。
乙、被上訴人方面：
一、聲明：(一)上訴駁回；(二)第二審訴訟費用由上訴人負擔。
二、陳述：除與原判決記載相同者，茲引用之外，補稱：
  (一)公司法第196條「董事之報酬，未經章程訂明者，應由股東
    會議定」之規定，係屬強行規定。且董事既為公司之業務執
    行機關，為免董事利用職務之便，恣意領取高額報酬，董事
    之報酬，自應由股東會決議之，不得授權董事會自行議定之
    ，否則即有違利益迴避原則。因此，上訴人公司於91年度股
    東會中修改章程第24條之規定，將董監事之報酬授權董事會
    議定，違反公司法第196條之強行規定，依同法第191條規定
    ，自屬無效。
  (二)上訴人公司於91年度股東會決議中，雖將有關董事及監察人
    之報酬修訂為「董事、監察人之報酬由董事會議定之。」，
    惟前開決議中，卻未對董事及監察人之報酬為任何金額、項
    目及範圍之限制或明訂，僅為「概括授權」之規定而已，自
    不符公司法第196條所定「訂明於章程」之要件。
  (三)上訴人公司之上開股東會決議毫無限制的將董事及監察人之
    報酬委由董事會議定，應屬無效，則其無效，自屬當然、自
    始、絕對無效，不應股東會事後之追認而使之轉換為有效。
三、證據：除援用第一審所提證據外，補提為證。
    理  由
一、被上訴人於原審起訴主張上訴人於91年6月14日召開之91 年
    度股東常會承認及討論事項第五案修訂公司章程第24條，將
    有關董事及監察人之酬勞改由董事會議定之，顯然違反公司
    法第196條之規定，應屬無效。上訴人則以將章程有關董監
    事之報酬改由董事會議定之規定，並未違反公司法第196條
    之規定，且上訴人公司章程有關授權董事會決議董監事報酬
    ，亦於決議報酬後報請股東會追認，依最高法院判決要旨，
    該章程之修訂自屬有效等語資為抗辯。
二、按董事之報酬，未經章程訂明者，應由股東會議定之，此項
    規定於監察人亦準用之。又公司與董事、監察人間之關係，
    除本法另有規定外，依民法關於委任之規定，公司法第192
    條第3項、第196條、第216條第3項、第227條分別定有明文
    。換言之，董事、監察人之報酬為其替公司處理委任事務之
    對價，而由公司之最高意思機關就其勞務之繁簡，甚至處理
    事務之成果，來決定其報酬之多寡。惟此項股東會之權利，
    如預先以章程規定之，因章程之修訂已經股東會特別決議通
    過，自應優先適用章程之規定。查上訴人公司於91年6月14
    日舉行之91年度股東常會中，決議將原公司章程第28條「董
    事、監察人之車馬費由股東會決定之。」之規定修訂為第24
    條「董事、監察人之酬勞由董事會議定之」，有上訴人公司
    章程變更修訂對照表1份在卷可按（原審卷第12頁），因此
    ，關於董監事之報酬自應適用上訴人公司章程之規定，合先
    敘明。
三、然股東會固可於章程訂明董監事報酬之支給方式，惟該章程
    所訂董監事報酬之支給方式如係授權董事會自行決定，是否
    有效？按股東對於會議之事項，有自身利害關係致有害於公
    司利益之虞時，不得加入表決，並不得代理他股東行使其表
    決權；又股東會之決議，對依第178條規定不得行使表決權
    之股份數，不算入已出席股東之表決權數，此項規定於董事
    會決議準用之，公司法第178條、第180條第2項、第206條第
    2項分別定有明文。換言之，攸關董事本身利害關係事項，
    董事會不得自行決議，如利害關係事項攸關全體董事，該全
    體董事均不得出席行使表決權。而董監事報酬事項之多寡，
    非但攸關董監事自身利害關係事項，且關係公司盈餘分派，
    董事會應不得自行決議。因此，公司章程訂明「董事、監察
    人之酬勞由董事會議定之」，依據前開說明，根本無法由董
    事會來實現。
四、綜上，本件上訴人所召集之股東會修訂章程，規定董、監事
    之報酬，由董事會議定之決議，因董監事報酬之多寡攸關董
    監事自身利害關係事項，董事會根本無法自行決議，故該股
    東會決議內容因違反法令而無效，原審為上訴人敗訴之判決
    ，理由雖有不同，但結論並無二致，仍應予維持。上訴人上
    訴意旨指摘原判決不當，求予廢棄改判，並無理由，應予駁
    回其上訴。
五、據上論結，本件上訴為無理由，依民事訴訟法第449條第21
    項、第78條，判決如主文。
中　　華　　民　　國　　96　　年　　2 　　月　　9 　　日
                  審判長法  官  謝志揚
                        法  官  蔣有木
                        法  官  湯文章
以上正本係照原本作成。
如不服本判決，應於判決送達後20日內向本院提出上訴狀。未表
明上訴理由者，應於上訴後20日內向本院提出上訴理由狀 (須按
他造人數提出繕本)。上訴時應提出委任律師或具有律師資格之
人之委任狀；委任有律師資格者，另應附具律師及格證書及釋明
委任人與受任人有民事訴訟法第466條之1第1項但書或第2項（詳
附註）所定關係之釋明文書影本。
                        書記官  李德霞
中　　華　　民　　國　　96　　年　　2 　　月　　9 　　日
附註：民事訴訟法第466條之1 (第1項、第2項)：
對於第二審判決上訴，上訴人應委任律師為訴訟代理人。但上訴
人或其法定代理人具有律師資格者，不在此限。
上訴人之配偶、三親等內之血親、二親等內之姻親，或上訴人為
法人、中央或地方機關時，其所屬專任人員具有律師資格並經法
院認為適當者，亦得為第三審訴訟代理人。
